最高法院刑事判決　　　　　　　　　　　　　　　九十三年度台上字第四三０二號
　　上　訴　人　丙○○
　　選任辯護人　黃鈺華律師
　　上　訴　人　甲○○
　　　　　　　　乙○○
　　　　　　　　丁○○
右上訴人等因違反槍砲彈藥刀械管制條例案件，不服台灣高等法院中華民國九十三年
四月十四日第二審更審判決（九十三年度上重更(一)字第六號，起訴案號：台灣板橋地
方法院檢察署九十一年度偵字第六三一三號），提起上訴，本院判決如左：
    主  文
原判決撤銷，發回台灣高等法院。
    理  由
本件原判決認定上訴人丙○○係基隆正濱漁港籍「穎昇八號」漁船船東，於民國九十
一年三月二十日，在基隆八斗子漁港附近，受某走私槍彈集團利用，由該集團中之某
不詳姓名成年男子以新台幣（下同）六十萬元代價，向其承租「穎昇八號」漁船六個
月，用以走私槍、彈。丙○○取得五萬元後，即以之購買出海期間所需食物及民生用
品，另僱請上訴人甲○○為輪機長，自己則擔任代理船長。該集團為確保行動順利，
由另二名不詳姓名成年男子覓得上訴人乙○○、丁○○，名義上為船員，實則擔任押
船任務。丙○○旋委請不知情之陳素卿代辦漁船出港報關手續，獲准出港後，上訴人
等即與該集團基於犯意聯絡，於同日下午十九時十五分許，駕駛「穎昇八號」漁船出
海，乙○○轉達該集團之指示，直接駛往東經一一九度、北緯十五度即菲律賓呂宋島
外海附近海域，接運原判決附表貳、所示之槍、彈。途中，由丙○○、乙○○以該
集團所交付之衛星行動電話聯繫，丙○○負責聯絡接駁及上岸地點，乙○○負責報告
漁船所在位置；丙○○並指示乙○○、丁○○在船桅綁上紅布條，以供對方之接駁船
隻辨識。同月二十五日晚上至翌日凌晨時分，駛抵上開海域時，即有三位不詳姓名者
所駕之小舢舨駛近「穎昇八號」漁船，自舢舨上搬運二十七只旅行袋、內裝原判決附
表貳、所示之槍、彈，交由上訴人等搬至「穎昇八號」漁船上，藏放在後艙油櫃密
窩內，旋即返航，未經許可而運輸。迄同月三十日上午六時三十分許，行至淡水河外
海十三浬即東經一二一度一二分、北緯二五度二三分處，尚未進入我國領海，即經行
政院海岸巡防署海洋巡防總局蘇澳巡防艇查獲，致走私未遂等情。因而撤銷第一審之
判決，改判仍論處上訴人等共同未經許可，運輸衝鋒槍罪刑（丙○○、乙○○死刑；
甲○○、丁○○無期徒刑）。固非無見。
惟查：(一)刑事訴訟法第九十五條第一款規定，訊問被告應先告知犯罪嫌疑及所犯所有
罪名，罪名經告知後，認為應變更者，應再告知，旨在使被告得以充分行使防禦權，
避免突襲性之裁判，以確保程序正義。本件檢察官以上訴人等涉犯槍砲彈藥刀械管制
條例第七條第一項、第十二條第一項及懲治走私條例第二條第一項之罪，提起公訴；
第一審判決亦依起訴之罪名論處。原判決認上訴人等未經許可運輸其附表編號二十
四至二十九、一０九至一一二、一一八至一二一所示之仿造手槍部分，係犯槍砲彈藥
刀械管制條例第十一條第一項運輸其他可發射金屬或子彈具有殺傷力之手槍罪，起訴
法條尚欠允洽，應予變更（見原判決第二十四面第四行至第七行）。但稽之原審審判
筆錄，記載：「審判長對被告告知其犯罪之嫌疑及所犯罪名（詳如起訴書及原審判決
書所載）」（見原審更(一)卷第一九五頁），亦即原審審判長僅告知上訴人等關於起訴
書及第一審判決書記載之罪名，而對於其所變更之罪名，則未再予告知，遽為判決，
難謂於法無違。且原判決論結欄漏引刑事訴訟法第三百條，其變更起訴法條，亦失所
據，同嫌欠洽。(二)判決所載理由矛盾者，其判決當然違背法令，刑事訴訟法第三百七
十九條第十四款定有明文。原判決依憑丁○○所稱：「（問：船長是否在船上即已打
開旅行袋查看？）是，是他一個人打開的，當時我在駕駛艙內，玻璃未關上，傅在自
言自語『好像是鐵』，『鐵』黑話即為槍。」等語，及甲○○提議將該批貨物藏置於
漁船油櫃密窩內等情，認上訴人等係於接駁槍、彈上船時，即知其內容，甲○○辯稱
事後二天始知係槍、彈，並曾表示要將之棄海等語為不可採（見原判決第十三面第十
四行至第十四面第一行）。又謂上訴人等出海之目的既係走私，而查獲之物又屬高價
值、高危險之槍、彈，衡諸常理並參酌乙○○、丁○○係走私槍彈集團所派遣，航程
中與該集團密切連繫等情以觀，應認上訴人等於出海之初，即已知悉其所接運者係槍
、彈，甚至包含各式槍彈之種類及數量，至少於接運時，因搬運接觸而能得知係各式
長槍、短槍、砲彈等物（見原判決第十七面第十七行至第十八面第五行）。關於上訴
人等究係出海時，即已知悉其走私之物係槍、彈，抑或接駁槍、彈上船時始知情，理
由之論敘前後不相一致，併有判決所載理由矛盾之違誤；此亦與判斷甲○○所為之上
開辯解是否可採攸關，實情如何？仍應詳加查明，以期發現真實。(三)刑之量定，固屬
法院職權裁量之事項，除本於量刑辯論之結果，審酌刑法第五十七條各款所列事項及
犯罪一切情狀外，尤應注意刑罰對於犯罪預防及應報之功能，依比例原則、平等原則
及人道原則，妥適衡量。死刑並無矯正作用，生命一旦剝奪，即不能復生，無從悔改
遷善，乃刑罰之不得已手段，尤應衡酌犯罪行為人之危險性格，是否惡性重大，已無
再教育、再社會化之可能，慎重將事，斟酌至當，庶符刑罰之本旨。原判決以上訴人
等走私之槍、彈，兼括各國制式武器，數量龐大，為台灣歷年來查獲最大宗之槍彈走
私案件；且其火力強大，不輸軍隊裝備，一旦流入社會，供非法使用，不但對治安造
成莫大隱憂及衝擊，國人之生命、身體、財產安全亦將面臨難以抗拒之危險。上訴人
等雖因人贓俱獲無法狡賴，卻又互相諉責，一再翻供，難認態度良好，亦未見悔過之
心，並審酌其分擔之工作及扮演之角色，量處丙○○、乙○○均死刑（見原判決第二
十六面第十八行至第二十七面第十三行）。但對於丙○○、乙○○有無再教育、再社
會化之可能？其走私槍、彈尚未進入國境，即被查獲，似未生實害，處以極刑，是否
合乎比例原則？則未細加審酌，詳敘其具體之理由，猶嫌速斷。上訴意旨指摘原判決
違背法令，尚非全無理由，應認仍有撤銷發回更審之原因。
據上論結，應依刑事訴訟法第三百九十七條、第四百零一條，判決如主文。
中　　　華　　　民　　　國　　九十三　　年　　　八　　　月　　 十九 　　日
                              最高法院刑事第四庭
                                  審判長法官  紀　俊　乾
                                        法官  黃　正　興
                                        法官  劉　介　民
                                        法官  陳　東　誥
                                        法官  林　秀　夫
      右正本證明與原本無異
                                              書  記  官
中　　　華　　　民　　　國　　九十三　　年　　　八　　　月　　二十三　　日
                                                                        Ｋ
